【裁判字號】    89,台上,1814
【裁判日期】    890810
【裁判案由】    損害賠償
【裁判全文】
最高法院民事判決                              八十九年度台上字第一八一四號
    上 訴 人  己○○
    被上訴人  甲○○
              丁○○
              乙○○兼江紅粉.
              戊  ○兼江紅粉.
              丙  ○兼江紅粉.
右當事人間請求損害賠償事件，上訴人對於中華民國八十八年四月二十日臺灣高等法
院臺南分院第二審更審判決（八十七年度上更(二)字第一○九號），提起上訴，本院判
決如左：
    主  文
原判決關於駁回上訴人其餘上訴暨該訴訟費用部分廢棄，發回臺灣高等法院臺南分院
。
    理  由
本件被上訴人主張：上訴人於民國八十三年六月十六日上午十一時四十分許，駕駛其
所有之拼裝車，途經嘉義縣大林鎮溝背里六號前二十公尺處無號誌交岔路口時，疏未
注意轉彎車應停讓直行車先行，即貿然右轉，適被上訴人甲○○、丁○○之子即被上
訴人乙○○、戊○、丙○之父江勝雄駕駛機車自該路口左側駛至，遭上訴人所駕拼裝
車擦撞倒地，因而顱內出血死亡。基於侵權行為之法律關係，上訴人對伊應負損害賠
償責任等情。求為命上訴人給付：(一)甲○○扶養費新臺幣（下同）十三萬四千九百三
十二元、慰撫金十萬元；(二)丁○○扶養費十八萬八千七百二十一元、慰撫金十萬元；
(三)乙○○、戊○、丙○（承受江勝雄配偶江紅粉之訴訟）醫藥費二千一百三十四元、
殯葬費四萬九千三百四十六元、扶養費四十萬八千一百六十一元、慰撫金十萬元；(四)
乙○○、戊○、丙○慰撫金各六萬元及均加計法定遲延利息之判決。（其餘已確定部
分不予贅述。）
上訴人則以：被害人江勝雄無照駕駛機車，又未戴安全帽，行經無號誌之交岔路口，
未減速慢行，作隨時停車之準備，致發生本件車禍，與有過失。甲○○、丁○○、江
洪粉迄未證明其不能以自己之財產維持生活，不得向伊請求賠償扶養費。且縱可請求
，僅可以申報綜合所得稅扶養親屬寬減額為計算標準。又江洪粉所支出之殯葬費，部
分非屬必要等語，資為抗辯。
原審除將第一審命上訴人給付江紅粉扶養費超過四萬七千六百五十二元本息，及殯葬
費中一萬六千四百六十四元本息部分廢棄，改判駁回被上訴人之訴外，駁回上訴人其
餘上訴，無非以：被上訴人主張上訴人於八十三年六月十六日十一時許，無照駕駛拼
裝車，沿嘉義縣大林鎮○○里村道往溝背里行駛，途經該里三鄰六號前二十公尺處無
號誌交岔路口時，貿然搶先右轉，適江勝雄乘騎機車自同鎮三角里北勢直行至該路口
，因煞避不及，遭上訴人之拼裝車撞及倒地，顱內出血，經送醫急救不治死亡之事實
，為兩造所不爭，並經調閱上訴人過失致死刑事案卷查明，堪信為真實。按拼裝車雖
未向公路監理機關領得牌照，然亦屬汽車。上訴人之拼裝車未領有汽車牌照，其本身
亦無汽車駕駛執照，而駕駛該拼裝車在村道公路行駛。又本件事故發生時係晴天，現
場並無障礙物，視距良好，無不能注意之情事，乃上訴人駛至該無號誌之交岔路口，
竟疏未注意，減速慢行，作隨時停車之準備，注意讓直行車先行，貿然搶先右轉，致
駕駛機車往溝背里方向直行之江勝雄煞避不及而與拼裝車發生碰撞，肇生事故，上訴
人違反道路交通安全規則第八條、第五十條第一項、第九十三條第一項第四款、第一
百零六條第一項第六款規定至明。道路交通安全規則，係為維護交通秩序確保交通安
全而制定，屬保護他人之法律，依民法第一百八十四條第二項規定，上訴人因過失侵
害江勝雄致死之事實，洵堪認定。甲○○、丁○○為江勝雄之父母，江洪粉（由乙○
○、戊○、丙○承受訴訟）為江勝雄之配偶，乙○○、戊○、丙○為江勝雄之子女，
有戶籍謄本可證。依民法第一百八十四條第一項、第一百九十二條第一項、第二項、
第一百九十四條規定，被上訴人本於侵權行為法律關係，訴請上訴人賠償損害，自非
無據。惟按損害之發生或擴大，被害人與有過失者，法院得減輕賠償金額，同法第二
百十七條亦有明文。本件交通事故，經臺灣省嘉雲區車輛行車事故鑑定委員會鑑定結
果，固認上訴人駕駛拼裝車未讓直行車先行為肇事原因，江勝雄駕駛重機車正常行駛
無肇事因素。惟機器腳踏車駕駛人應戴安全帽，道路交通安全規則第八十八條第五款
定有明文。江勝雄騎機車未戴安全帽，致事故發生時，頭部受傷顱內出血不治死亡，
足徵其就本件損害之發生為與有過失。爰審酌肇事經過暨江勝雄受傷致命之頭部傷害
，認江勝雄就本件事故應負百分之十責任，而應減輕上訴人百分之十之賠償金額。被
上訴人請求之金額，(一)關於醫藥費部分：查江洪粉於江勝雄死亡前為其支付醫藥費一
萬一千五百六十九元之事實，為上訴人所不爭，依卷附醫藥收據所列項目及江勝雄受
傷情形觀之，均屬治療上所必需。扣除百分之十過失相抵之比例後，江洪粉得請求之
金額為一萬零四百十二元，除已確定部分外，江洪粉請求之醫藥費二千一百三十四元
部分，為有理由。(二)關於殯葬費部分：江洪粉請求未確定之四萬九千三百四十六元中
之三萬二千八百八十二元部分，為有理由。(三)關於扶養費部分：按民法第一千一百十
七條第一項規定，受扶養權利者，以不能維持生活而無謀生能力者為限。而同條第二
項僅規定，前項無謀生能力之限制，於直系血親尊親屬不適用之。是直系血親尊親屬
，如能以自己財產維持生活者，自無受扶養之權利。易言之，直系血親尊親屬受扶養
之權利，仍應受「不能維持生活」之限制。查甲○○、丁○○為江勝雄之父母，江洪
粉為江勝雄之妻，均為法定得受江勝雄扶養之人，雖甲○○、丁○○均有旱田各○‧
二三○四公頃、房屋二間等不動產，但甲○○、丁○○分別為八十歲、七十八歲之老
人，實無法期待其親自下田耕作謀生，且房屋係二老棲身之所在，亦不可能要求其出
租以租金收入維生，是甲○○、丁○○實有請求被害人扶養之權利。另江洪粉於江勝
雄死亡時年雖五十二歲餘，且務農維生，但其生前因右手神經壓迫有肌肉萎縮現象，
亦不能期待其能從事以大量體力勞動之農事工作，則江洪粉雖繼承江勝雄旱田○‧四
九九八公頃，以今日旱田之收成不佳，放租不易且麻煩之情形下，實無法依其所有不
動產謀生，仍應認有受江勝雄扶養之權利。次查甲○○係六年十一月九日出生，於江
勝雄死亡時，年七十六歲又七個月，依卷附內政部編印之臺灣地區男性平均餘命表，
尚有餘命八‧○一年。丁○○係十年一月九日出生，於江勝雄死亡時，年七十三歲又
五個月，依臺灣地區女性平均餘命表，尚有餘命十二‧三六年。二人共育有四名兒子
，且均已成年而有工作能力，而夫妻又互負扶養之義務，是以甲○○、丁○○僅喪失
五分之一之扶養權利。再者，江洪粉係三十年九月六日出生，於江勝雄死亡時，年五
十二歲又九個月，依前揭女性平均餘命表，尚有餘命二八‧四六年。然因江勝雄亡故
時年五十二歲，依前揭男性平均餘命表，尚有餘命二五‧四○年，江洪粉既受江勝雄
之扶養，則其請求扶養之年限，自應以江勝雄可扶養之餘命為依據。江洪粉與江勝雄
共育有子女三人即乙○○、戊○、丙○，且均成年而有工作能力，而夫妻又互負扶養
之義務，則江洪粉喪失之扶養權利為四分之一。被上訴人主張依行政院主計處編製之
國民個人所得與消費支出表所列，七十九年平均每人每年消費支出額十一萬三千七百
七十五元計算扶養費用，尚屬合理。甲○○之請求依上述每人每年消費支出額乘以餘
命之霍夫曼係數，所得之數額為七十四萬九千六百二十一元，再除以五（喪失五分之
一扶養權利），其所喪失之扶養數額計十四萬九千九百二十四元，扣除百分之十後，
得請求之扶養費為十三萬四千九百三十二元。丁○○之請求依上述每人每年消費支出
額乘以餘命之霍夫曼係數，所得之數額為一百零四萬八千四百四十九元，再除以五，
所喪失之扶養數額為二十萬九千六百九十元，扣除百分之十後，得請求之扶養費為十
八萬八千七百二十一元。江紅粉原請求按平均餘命二五‧四年之霍夫曼係數計算，惟
其已於八十六年一月二日死亡，距江勝雄亡故時，僅二年六個月，茲承受訴訟人已同
意改依二年計算，按上述每人每年消費支出額乘以二年之霍夫曼係數，所得數額再除
以四，計五萬二千九百四十七元，即江洪粉所喪失之扶養權利金額為五萬二千九百四
十七元，扣除百分之十後，得請求之扶養費為計四萬七千六百五十二元。(四)慰藉金部
分：本件因上訴人之過失肇生車禍致江勝雄死亡，甲○○、丁○○為江勝雄之父母，
老年喪子，白髮人送黑髮人，情何以堪；江洪粉驟失其偶，天人兩隔，精神痛苦自屬
非輕；乙○○、戊○、丙○突然失怙，亦難認精神不受痛苦，爰審酌本件事故之肇因
，甲○○、丁○○、江洪粉及上訴人均務農，乙○○、戊○、丙○業已成年，乙○○
、丙○亦務農，戊○為針織工，及上訴人有田產多筆，甲○○、丁○○、乙○○及江
洪粉生前均有不動產等兩造之身分、地位、經濟狀況及被上訴人痛苦之程度等一切情
狀，認甲○○、丁○○、江洪粉之慰藉金各以五十萬元，乙○○、戊○、丙○之慰藉
金各以三十萬元為適當。惟因江勝雄與有過失，應減輕上訴人百分之十之賠償金額，
即甲○○、丁○○、江洪粉各四十五萬元，除渠等已受敗訴判決確定之各五萬元，及
獲勝訴確定之各三十五萬元外，三人各請求慰藉金十萬元部分，為有理由。乙○○、
戊○、丙○各得請求三十萬元慰藉金，經減除百分之十後為二十七萬元，除已受敗訴
確定之各三萬元，及獲勝訴確定之各二十一萬元外，三人各請求慰藉金六萬元部分，
亦應予准許。從而，被上訴人本於侵權行為之法律關係，訴請上訴人賠償甲○○扶養
費十三萬四千九百三十二元、慰藉金十萬元；給付丁○○扶養費十八萬八千七百二十
一元、慰藉金十萬元；給付江洪粉醫藥費二千一百三十四元、殯葬費三萬二千八百八
十二元、扶養費四萬七千六百五十二元、慰藉金十萬元；給付乙○○、戊○、丙○各
六萬元慰藉金部分，於法均無不合，應予准許等詞，為其判斷之基礎。
惟查上訴人於原審係抗辯江勝雄無照駕駛機車，又未戴安全帽，行經無號誌之交岔路
口，未減速慢行，作隨時停車之準備，致發生本件車禍，為與有過失云云。原審僅以
江勝雄未戴安全帽違反交通規則，致肇生本件事故，頭部受傷顱內出血而亡故，認其
於損害之發生為與有過失，並應負百分之十之責任，對於江勝雄是否無照駕駛機車，
及行經無號誌之交岔路口，未減速慢行，作隨時停車之準備，與事故之發生有無關連
，並各該情形是否影響其過失責任比例，則未據說明，已非無判決理由不備之違法。
又直系血親尊親屬，如能以自己財產維持生活者，無受扶養之權利，即其受扶養之權
利，仍應受「不能維持生活」之限制。甲○○、丁○○均有旱田各○‧二三○四公頃
、房屋二間等不動產，為原審所是認。乃原判決徒以甲○○、丁○○分別為八十歲及
七十八歲之老人，無法期待其親自下田耕作謀生，房屋則為二老棲身之所在，亦不可
能要求其出租以租金收入為生，遽認甲○○、丁○○有請求扶養費之權利，對於除房
屋二間外之其餘不動產，能否出租以收取租金或其他孳息以維生活，則未加斟酌，亦
欠允洽。上訴論旨，指摘原判決於其不利部分為不當，求予廢棄，非無理由。
據上論結，本件上訴為有理由，依民事訴訟法第四百七十七條第一項、第四百七十八
條第一項，判決如主文。
中      華      民      國    八十九    年      八      月      十      日
                              最高法院民事第五庭
                                  審判長法官  蕭  亨  國
                                        法官  許  朝  雄
                                        法官  陳  淑  敏
                                        法官  葉  勝  利
                                        法官  劉  福  來
      右正本證明與原本無異
                                              書  記  官
中      華      民      國    八十九    年      八      月    二十四    日


司法院資訊處製作；財團法人民間司法改革基金會備份。
